臺灣高等法院高雄分院刑事判決　　　　95年度上訴字第2087號
上　訴　人　臺灣高雄地方法院檢察署檢察官
被　　　告　甲○○
被　　　告　乙○○
上列二人共同
選任辯護人　曾清山律師
上列上訴人因被告偽證案件，不服臺灣高雄地方法院95年度訴字
第2347號中華民國95年10月11日第一審判決（起訴案號：臺灣高
雄地方法院檢察署95年度偵字第11619 號），提起上訴，本院判
決如下：
    主  文
上訴駁回。
    理  由
一、公訴意旨略以：緣蔡慶源於民國（下同）93年4 月底、5 月
    初，與乙○○接洽處理製作蔡武男參加高雄市第6 屆市議員
    補選第5 選區候選人之競選看板事宜，並於商定後，由乙○
    ○於93年5 月8 日，分別在高雄市○○路與修文路口、一心
    路與光復路口、新生路與擴建路口等處架設大型「蔡慶源攜
    子蔡武男參選高雄市第6 屆市議員補選」之竹架廣告。詎甲
    ○○、乙○○均明知上情，竟基於偽證之犯意：(一)甲○○於
    94年11月8 日9 時30分許，在臺灣高雄地方法院刑事第16法
    庭，法官審理93年度選訴字第4 號蔡慶源、蔡武男涉嫌違反
    公職人員選舉罷免法案件時，供前具結後虛偽證稱：「（問
    ：乙○○與蔡慶源、蔡武男有無接洽洽談看板內容以及費用
    支付？）沒有，乙○○都是由我接觸。」等語，故意為虛偽
    之證述。(二)乙○○於94年11月25日14時55分許，於同一案件
    審理中，在同一法庭，供前具結後虛偽證稱：「（問：你在
    調查局詢問時陳述蔡慶源有叫你做廣告看板，與今日陳述不
    同，有何意見？）因為我從來沒有去過調查局，我會害怕，
    我怕作看板是違法的，才說是被告蔡慶源找我去做的，其實
    是甲○○找我做的」、「（問：製作蔡武男看板過程有無與
    蔡慶源、蔡武男接洽？）沒有」等語，故意為虛偽之證述，
    因認甲○○、乙○○均涉有刑法第168 條之偽證罪嫌云云。
二、公訴人認被告甲○○、乙○○涉有上開偽證罪嫌係以被告乙
    ○○於法務部調查局高雄市調查站（下稱高雄市調站）調查
    蔡慶源、蔡武男涉嫌違反公職人員選舉罷免法案件時，曾以
    證人身分證稱：係蔡慶源在第6 屆高雄市議員補選時，委託
    伊製作蔡武男競選廣告看板；繼之在檢察官偵訊時亦為相同
    之證述，足徵蔡慶源確有於93年4 月底、5 月初與乙○○接
    洽處理製作蔡武男參選之競選看板，乃竟於法院審理時翻異
    前證，改稱其係與甲○○聯絡製作蔡武男之競選看板等語，
    係事後迴護蔡慶源之虛偽之詞。而被告甲○○證稱：都是我
    與乙○○聯絡製作蔡武男之競選廣告看板，蔡武男、蔡慶源
    均未曾與乙○○聯絡等語，經核與被告乙○○前開警詢及偵
    訊證述之情節不符，亦與證人蔡慶源於檢察官偵查中證稱：
    我是93年6 月間才與廣告商聯絡等語、證人吳倩如證稱：正
    式登記參選後，乙○○有跟蔡慶源就看板內容和位置作商討
    等語，相互齟齬，顯見被告甲○○事後所證亦係虛偽資為論
    據。
三、訊據被告甲○○、乙○○均否認有公訴人所指之犯行，被告
    甲○○辯稱：伊在國民黨辦理初選時，因蔡慶源不能參選，
    是伊接洽乙○○去做大型看板，在初選後6 月間，伊即未再
    插手製作廣告的事情，檢察官是將伊之陳述與證人吳倩如之
    證述混在一起，才認為伊所證不實，被告所證之內容是真正
    的等語；被告乙○○則辯稱：伊為蔡慶源做選舉廣告已做了
    3 屆，伊係因違反選罷法而遭檢察官及調查員傳喚，因搭選
    舉看板是違規之行為，且係第1 次被檢調傳喚，心理害怕，
    想說如果有事，想說如果有事，也是蔡慶源要負責，所以在
    接受檢調偵詢時，伊當然是說跟蔡慶源跟我接洽，沒有提到
    甲○○，惟實際上是與甲○○接洽，錢也是向他收的，並未
    偽證等語。
四、按刑法第168 條之偽證罪係以「於執行審判職務之公署審判
    時或於檢察官偵查時，證人、鑑定人、通譯於案情有重要關
    係之事項，供前或供後具結，而為虛偽陳述」為要件。所謂
    「於案情有重要關係之事項」，係指該事項之有無，足以影
    響於裁判之結果者而言，苟其事項之有無，與裁判之結果無
    關，僅因其陳述之虛偽，即對之科刑未免失之過酷，故上開
    法條加此特別構成要件，以限定虛偽陳述之範圍，此有最高
    法院95年度台上字第2944號判決可資參照。
五、經查：
  (一)就證據能力而言：
  1.本件被告乙○○之辯護人雖辯稱被告乙○○於93年7 月26日
    在法務部調查局高雄市調查處應訊時並未具結；另乙○○於
    93年8 月13日在檢察官偵查中（93年度選偵字第12號），檢
    察官未命證人乙○○朗讀結文，依刑事訴訟法第158 條之3
    及第189 條第2 項規定，其證言為無證據能力云云。且經本
    院核對上開筆錄，固然被告乙○○於法務部調查局高雄市調
    查處應訊時並未具結，且於檢察官偵查中亦無檢察官命證人
    乙○○朗讀結文之記載。然所謂刑事訴訟法第158 條之3 所
    指「證人、鑑定人依法應具結而未具結者，其證言或鑑定意
    見，不得作為證據。」，係就他人案件作證時是否有證據能
    力而為之規範，就自己之案件則無上開規定之適用，是本件
    被告乙○○於93年7 月26日在法務部調查局高雄市調查處應
    訊時並未具結，其所為之陳述，僅係於臺灣高雄地方法院審
    理93年度選訴字第4 號蔡慶源、蔡武男涉嫌違反公職人員選
    舉罷免法案件中，對於該案被告蔡慶源、蔡武男部分，是否
    依刑事訴訟法第158 條之3 規定有無證據能力之問題，與本
    案被告之上開陳述對於自己之案件無關。是本件被告乙○○
    於法務部調查局高雄市調查處應訊時雖未具結，其就本案而
    言，係關於「自己」之陳述而非證人之陳述；另就乙○○在
    檢察官偵查中所為之陳述，其縱未朗讀結文，至多僅係對蔡
    慶源、蔡武男涉嫌違反公職人員選舉罷免法案件有所影響（
    是否有影響，本院無從認定），其於檢察官偵查中關於自己
    之陳述，就本案而言，亦不待其朗讀結文或具結，均有證據
    能力（如被告主張其陳述係出於訊問人員之不正方法，始有
    審酌其證據能力之問題。另被告為證人，於檢察官偵查時，
    就案情有重要關係之事項，供前或供後具結，而為虛偽陳述
    者即構成偽證罪，此亦不需朗讀結文即構成犯罪，但此係是
    否構成偽證罪之實體問題，與證據能力無關），被告乙○○
    辯護人尚有誤會。
  2.按被告以外之人（包括證人、鑑定人、告訴人、被害人及共
    同被告等）於審判外之陳述雖不符刑事訴訟法第159 條之1
    至之4 等4 條之規定，而經當事人於審判程序同意作為證據
    ，法院審酌該言詞陳述或書面陳述作成時之情況，認為適當
    者，亦得為證據；當事人、代理人或辯護人於法院調查證據
    時，知有刑事訴訟法第159 條第1 項不得為證據之情形，而
    未於言詞辯論終結前聲明異議者，視為有前項之同意，同法
    第159 條之5 定有明文。立法意旨在於傳聞證據未經當事人
    之反對詰問予以核實，原則上先予排除。惟若當事人已放棄
    反對詰問權，於審判程序中表明同意該等傳聞證據可作為證
    據；或於言詞辯論終結前未聲明異議，基於尊重當事人對傳
    聞證據之處分權，及證據資料愈豐富，愈有助於真實發見之
    理念，且強化言詞辯論主義，使訴訟程序得以順暢進行，上
    開傳聞證據亦均具有證據能力。查本件關於證人之陳述、物
    證及書證等證據，於本院調查證據時，當事人檢察官及被告
    、辯護人均同意作為證據，本院以證人之陳述均係其等本於
    自由意識之陳述，查無不當取供之情形，以及物證、書證等
    證據與上開證言相符，審酌其等作成時之情況，認為適當，
    依上開規定，均得為證據。
  (二)查另案被告蔡慶源、蔡武男、杜玉明等3 人前因：【蔡武男
    係高雄市第6 屆市議員補選第5 選區候選人，蔡慶源係蔡武
    男之父，原係第6 屆高雄市議員，因涉及第6 屆高雄市議長
    選舉賄選案件經判決有罪確定，甫於93年4 月22日遭解職，
    蔡慶源、蔡武男基於對於高雄市前鎮區、小港區有投票權之
    人交付賄賂之犯意聯絡，為爭取高雄市第6 屆市議員補選第
    5 選區選民支持，以便能於93年7 月17日舉辦之該屆市議員
    補選順利當選，由蔡慶源於92年4 月底5 月初，與廣告商接
    洽其子蔡武男為高雄市第6 屆市議員補選候選人之廣告，旋
    於93年5 月8 日，廣告商分別在高雄市○○路與修文路口、
    一心路與光復路口、新生路與擴建路口等處架設大型「蔡慶
    源攜子蔡武男參選高雄市第6 屆市議員補選」之竹架廣告。
    蔡武男經其父蔡慶源之授意，已明確參選高雄市第六屆市議
    員補選，並積極部署，旋於93年5 月28日晚間六時許，假高
    雄市勞工公園廣場，蔡慶源以「蔡慶源感恩晚會」名義，席
    開480 桌（每桌10人，1 桌新台幣4,000 元之菜色，平均1
    人消費400 元），該次餐會蔡慶源係委由杜玉明、黃政雄、
    陳再發等3 組廚師外燴，每人負責160 桌，合計480 桌，價
    金分別為新台幣44萬元（本應為64萬元，嗣後蔡慶源要廚師
    1 人減價20萬元），總計蔡慶源、蔡武男父子舉辦該次餐會
    共花費132 萬元，當日到場接受宴請之民眾，均係於宴客數
    日前，由蔡慶源本人及蔡武男競選總部人員或秘書吳倩如出
    面，廣邀宴請前鎮區、小港區有投票權選民，受邀餐宴民眾
    無需繳交任何費用，選民顏福聯、尤開明、王麗華、葉黃春
    金、趙永耀、陳清音、姜義順、陳淑霞等計約4800人均受邀
    前往。餐會籌辦由蔡慶源主導，蔡慶源雖然以擔任23年市議
    員之感恩選民名義宴客，蔡慶源引領全家站立於宴會場上之
    舞台上，僅長子蔡武男身穿書寫「蔡武男」字樣之上衣，蔡
    慶源上台演講時卻向高雄市前鎮區、小港區有投票權選民明
    確表示：「希望大家繼續投票支持蔡家的人（應指其子蔡武
    男）」「選舉敏感時刻不能講太明，今天請大家來的目的，
    我腦子裏想的你們一定都知道，跟你們想的都是一樣的，請
    大家用『心』來感受」「今天交待多做1 道雞翅1 道八寶丸
    ，2 道乾料是要讓大家包回去的，若有吃不飽的以後有機會
    再相逢，若吃有飽的拜託再支持我蔡家的人（應指其子蔡武
    男）」等語，隨後蔡慶源並引領全家包括蔡武男，逐桌向前
    來參加感恩晚會有投票權之民眾敬酒，期希前鎮區、小港區
    有投票權之民眾，支持蔡武男當選高雄市第6 屆市議員補選
    之市議員。杜玉明係蔡慶源之至交，為幫蔡慶源之子蔡武男
    ，順利當選高雄市第6 屆市議員補選，受蔡慶源之請求，竟
    基於賄賂有投票權之犯意，於93年6 月25日晚間，在高雄市
    前鎮區○○○路一號「神廚餐廳」，邀請高雄市前鎮區端北
    里、有投票權之鄰長與里民計約30位與餐，共計3 桌，每桌
    4,000 元，連同飲料，共計花費15,000元，期希高雄市前鎮
    區端北里有投票權之鄰長與里民，支持蔡慶源之子蔡武男，
    順利當選高雄市第6 屆市議員補選之市議員。杜玉明於神廚
    餐廳宴客完畢，旋即向蔡慶源以電話聯繫，請款前開宴客之
    花費】，經檢察官認渠等係觸犯公職人員選舉罷免法第90之
    1 第1 項之罪嫌而提起公訴，有起訴書影本在卷可憑（見卷
    附原審法院另案93年度選訴字第4 號卷內之起訴書）。
  (三)被告乙○○於上開蔡慶源等涉嫌違反選舉罷免法案件調查中
    ，於93年7 月26日接受法務部調查局高雄市調處（下稱高雄
    市調處）詢問時證稱：「蔡慶源在第6 屆高雄市議員補選有
    委託我製作被告蔡武男競選廣告看板，我前後共替蔡武男製
    作好幾波競選看板」、「蔡慶源係今年4 月底、5 月初找我
    製作第一波競選看板，第一波是委託我在高雄市○○路與凱
    旋路口、新生路與擴建路口、中山路與修文街口、一心路與
    光華路口等4 個地點搭設蔡武男之競選廣告看板」、「我於
    93年5 月8 日全部完成上述各地點的競選看板，並陸續依蔡
    慶源之指示搭設其他共約10餘個競選廣告看板及競選旗幟，
    全部費用約60萬元，已開立請款單，但蔡慶源父子尚未支付
    」等語（見卷附選偵12號卷第98頁至第99頁）；嗣於接受檢
    察官詢問時亦證稱：「蔡慶源的秘書聯絡我幫蔡武男製作選
    舉廣告，我就到蔡慶源服務處接洽廣告業務，是4 月底5 月
    初去的，是蔡慶源與我接洽的，設置的地點有新生路與擴建
    路口、中山路與修文街口、一心路與光華路口等，大約5 月
    初就架設成功了，報價單631,805 元，應由蔡慶源支付，是
    蔡慶源與我接洽的」等語（見同上卷第109 頁至第110 頁）
    。蔡武男等經檢察官提起公訴後，乙○○於原審法院審理時
    則證稱：「（問：你是如何取得製作本件生意？）是蔡慶源
    的秘書吳倩如聯絡我到蔡議員服務處去，我到現場後與甲○
    ○談看板問題」、「我只有與吳倩如秘書談過，因為我跟甲
    ○○不認識，所以一直覺得我是幫蔡議員作廣告看板」、「
    （問：你與吳倩如談何事？）我詢問她甲○○是什麼人，為
    何要叫我作看板，我要向吳倩如確認我要作看板錢要向何人
    領，吳倩如說是甲○○要我找你來」、「（問：架設後蔡慶
    源、蔡武男有無跟你表示反對或要求拆除？）沒有，因為都
    是與甲○○聯絡，但是甲○○有跟我說如果蔡慶源或蔡武男
    叫我拆時不要理他，不然錢我會收不到，但蔡慶源、蔡武男
    沒有跟我講」等語（見原審法院另案93年度選訴字第4 號卷
    第248 頁以下）。經核與其於高雄市調處及檢察官偵查中所
    證相反。被告甲○○於蔡武男等上開違反選罷法案件審理時
    證稱：我問蔡慶源議員的吳倩如秘書看板誰在做的，我就直
    接與做看板的乙○○先生聯絡。都是我與乙○○聯絡製作蔡
    武男之競選廣告看板，蔡武男、蔡慶源均未曾與乙○○聯絡
    等語（見同上選訴字第4 號卷第214 頁、第216 頁）。核與
    乙○○上開於警詢及偵訊證述之情節不符，亦與蔡慶源於其
    被訴違反選罷法案件時，在檢察官偵訊時供稱：我是93年6
    月間才與廣告商聯絡等語（見同上選偵16號卷第31頁），相
    互齟齬，此有審判筆錄及證人結文在卷可按。足見甲○○上
    開證述與實情不合。甲○○雖提出其以為簽發名義人，發票
    日分別為93年11月10日、同年月10日，面額各55萬元之支票
    2 紙為證。惟該支票至多僅能證明前開費用係甲○○所支付
    ，與蔡慶源是否與乙○○接洽製作廣告看板，並商議推由被
    告蔡武男參與市議員補選，均屬無關。是被告乙○○、甲○
    ○於另案被告蔡武男等被訴違反公職人員選舉罷免法時，在
    法院審理時以證人之身分，就競選廣告看板是否由蔡慶原委
    託乙○○接洽製作之事實，為虛偽不實之證述，固堪認定。
  (四)然按偽證罪係以證人於執行審判職務之公署審判時或於檢察
    官偵查時，於案情有重要關係之事項，供前或供後具結，而
    為虛偽陳述者，始足構成。本件所應審究者係被告等上開不
    實之證述是否屬「於案情有重要關係之事項」？亦即該競選
    看板係由蔡慶源委託乙○○塔建或由被告甲○○委託被告乙
    ○○搭建，是否與蔡慶源、蔡武男事後於93年5 月28日晚間
    6 時許，在高雄市勞工公園廣場，假「蔡慶源感恩晚會」名
    義，對於有投票權人交付不正利益之判斷有關？所搭建立廣
    告內容為何？依檢察官對蔡慶源、蔡武男起訴之起訴書所載
    及卷內所附之廣告看板所示（見93年度選偵字第12號卷第
    100 頁），廣告之內容為「蔡慶源攜子蔡武男參選高雄市第
    6 屆市議員補選」、「全力搶救蔡武男」等語觀之，充其
    量僅能證明蔡慶源有推出蔡武男參選之決意，以延續其政治
    生涯及搶救選情危急之蔡武男而已，與事後渠等在高雄市勞
    工公園廣場，舉辦「蔡慶源感恩晚會」，對有投票權人交付
    不正利益無任何關聯性。再依乙○○於高雄市調處所述：蔡
    慶源委託我製作第一波競選廣告看板內容主要係蔡武男個人
    照片，上面書寫「咱市民的服務員」、「蔡武男」等語（見
    同上選偵字第12號卷第98頁背面）。其於蔡慶源違反選罷法
    案件審理中亦僅證稱：「（問：看板內容為何？）蔡武男照
    片，內容不記得了」等語（見原審法院另案選訴字第249 頁
    ）。於原審法院審理時亦分別供稱：「（問：看板內容是寫
    什麼？）候選人口號的文宣」、「（問：有無提到蔡慶源等
    人於93年5 月8 日要在高雄市勞工公園廣場舉辦感恩晚會？
    ）沒有」、「看板很大，不可能寫那麼細的內容，我是蔡慶
    源的樁腳，他有叫我帶里民去，不需要在看板上寫那些事情
    ，看板上就是寫選舉文宣而已」等語；又證人蔡慶源於法務
    部調查局高雄市調查處應訊時亦證稱：當日到場接受宴請之
    民眾，均係由其本人（蔡慶源）及其秘書吳倩如出面，廣邀
    宴請前鎮區、小港區有投票權之選民，受邀餐宴民眾無需繳
    交任何費用等語（按此部分係以該陳述作為證明其他證據證
    明力之彈劾證據，要屬自由證明範圍，在理論上應有證據能
    力）此部分另有邀請卡附卷可稽，亦證明上開受邀餐宴民眾
    均係其本人或其秘書吳倩如所指定，並非看過上開看板之過
    往民眾均能至現場餐宴，足徵乙○○所搭設競選看板之內容
    與事後蔡慶源等宴請選民，交付不正利益無關，從而該競選
    看板係由蔡慶源委託乙○○搭建或由被告甲○○委託被告乙
    ○○搭建就蔡慶源等人是否交付不正利益之判斷無重要關聯
    性，核與偽證罪之成立要件不符，依前揭最高法院之判決意
    旨，自不能論以偽證罪。
  (五)此外，復查無其他確切之證據足以證明被告等有公訴人所指
    之犯行，自屬不能證明被告等犯罪。
六、原審因而為被告甲○○、乙○○均無罪之判決，核無不合。
    檢察官上訴意旨，仍執前詞，指摘原判決不當，為無理由，
    應予駁回。
據上論結，應依刑事訴訟法第368條，判決如主文。
本案經檢察官張金塗到庭執行職務。
中　　華　　民　　國　　96　　年　　1 　　月　　4 　　日
                  刑事第五庭
                              審判長法  官  曾永宗
                                    法  官  陳  箐
                                    法  官  任森銓
以上正本證明與原本無異。
檢察官如不服本判決應於收受本判決後10日內向本院提出上訴書
狀，其未敘述上訴理由者，並得於提起上訴後10日內向本院補提
理由書狀（均須按他造當事人之人數附繕本）「切勿逕送上級法
院」。
中　　華　　民　　國　　96　　年　　1 　　月　　4 　　日
　　　　　　　　　　　　　　　　　　書記官  蘇恒仁
